臺灣臺北地方法院民事判決
111年度簡上字第279號
上  訴  人  王瀧    


被  上訴人  曹靖維  
上列當事人間請求損害賠償事件，上訴人對於民國111年3月31日
本院臺北簡易庭111年度北簡字第1005號第一審判決提起上訴，
本院於民國111年11月9日言詞辯論終結，判決如下：
    主      文
原判決關於命上訴人給付被上訴人新臺幣肆萬陸仟貳佰捌拾肆元
部分，及該部分假執行之宣告，暨訴訟費用之裁判（除確定部分
外）均廢棄。
上開廢棄部分，被上訴人在第一審之訴駁回。
其餘上訴駁回。
第一審（除確定部分外）、第二審訴訟費用由被上訴人負擔。
　　事實及理由
壹、程序部分
    按當事人不得提出新攻擊防禦方法，但如不許其提出顯失公
    平者，不在此限，民事訴訟法第447條第1項第6款定有明文
    ，並依同法第436條之1規定於簡易事件第二審程序中準用之
    。上訴人於本院審理時，主張在與被上訴人所發生之交通事
    故中，其所駕駛之車輛（車牌號碼：000-0000號，下稱上訴
    人車輛）亦有受損，而上訴人車輛為訴外人即其母親余婉苓
    所有，並將前開損害賠償債權讓與上訴人，上訴人並以此債
    權與被上訴人本件請求行使抵銷抗辯等語。查上訴人未於原
    審提出任何書狀及到庭陳述，是其於本院審理中所提出抵銷
    抗辯即屬新攻擊防禦方法，然兩造之交通事故除被上訴人之
    原請求及上訴人行使抵銷抗辯之標的外，應無其他尚待釐清
    之爭議，考量紛爭一次解決，期能透過本件訴訟程序解決兩
    造之交通事故所引發之爭議，並避免紛爭再燃而開啟另一訴
    訟程序，使兩造額外負擔勞力、時間及費用等程序利益，應
    認如不許上訴人提出屬顯失公平，則依前揭規定，應予准許
    。
貳、實體部分　　
一、被上訴人主張：上訴人於民國110年5月3日21時54分許，駕
    駛上訴人車輛，在臺北市大安區復興南路1段與大安路1段11
    6巷口，與被上訴人駕駛被上訴人所有營業小客車（車牌號
    碼：000-0000號，下稱被上訴人車輛）發生碰撞（下稱系爭
    事故），被上訴人因而左側手肘挫傷及車輛部分毀損。爰依
    侵權行為之法律關係，請求上訴人賠償被上訴人車輛修理費
    新臺幣（下同）10萬元、15日無法營業之損失2萬2,695元、
    醫療費用600元、精神慰撫金2萬元，共計14萬3,295元等語
    。
二、上訴人則以：系爭事故曾經檢察官送由臺北市交通事件裁決
    所所屬行車事故鑑定會進行鑑定（下稱系爭鑑定），系爭鑑
    定載明被上訴人迴車前未注意其他車輛為肇事主因，上訴人
    未注意車前狀況並隨時採取必要之安全措施為肇事次因，依
    肇事責任分攤處理原則，被上訴人與上訴人之過失責任比例
    應為7比3，原審認定責任比例為6比4即有違誤。又上訴人雖
    屬無照駕駛，然無照駕駛會另受處罰，與系爭事故之發生原
    因並無關聯，即不得以此作為判斷過失責任比例之依據。另
    系爭事故之發生造成上訴人車輛有部分毀損之情形，產生維
    修費用共計9萬4,731元係由上訴人支出，因上訴人車輛係由
    余婉苓所有，余婉苓已將其對於被上訴人之損害賠償債權讓
    與給上訴人，衡以兩造過失責任比例應為7比3，被上訴人應
    賠償上訴人6萬6,312元（計算式：9萬4,731元×70％＝6萬6,31
    2元，小數點以下四捨五入，下同），上訴人即以此債權與
    被上訴人之請求行使抵銷抗辯，抵銷後已無餘額可供被上訴
    人請求等語。
三、原審為上訴人部分敗訴之判決，上訴人不服提起上訴，上訴
    聲明：㈠原判決廢棄、㈡被上訴人在第一審之訴駁回。被上訴
    人答辯聲明：上訴駁回。
四、本院得心證之理由
㈠、按因故意或過失不法侵害他人之權利者，負損害賠償責任；
    不法侵害他人之身體、健康、名譽、自由、信用、隱私、貞
    操，或不法侵害其他人格法益而情節重大者，被害人雖非財
    產上之損害，亦得請求賠償相當之金額，民法第184條第1項
    前段、第195條第1項前段分別定有明文。查被上訴人主張上
    訴人於110年5月3日21時54分許，駕駛上訴人車輛，在臺北
    市大安區復興南路1段與大安路1段116 巷口，與被上訴人駕
    駛被上訴人車輛發生系爭事故，因而左側手肘挫傷及車輛部
    分毀損等情，有被上訴人於原審所提出之臺北市政府警察局
    道路交通事故初步分析研判表、道路交通事故現場圖、大雄
    中醫診所明細收據、診斷證明書、國都汽車A01新莊服務廠
    工作傳票、被上訴人車輛之照片、事故現場照片在卷可稽（
    見原審卷第15、19至41頁），並為上訴人所不爭執（見本院
    卷第110頁），堪認被上訴人上開主張為真實，則上訴人應
    就系爭事故負擔侵權行為責任。
㈡、被上訴人雖於原審主張其得請求上訴人賠償被上訴人車輛修
    理費10萬元、15日無法營業之損失2萬2,695元、醫療費用60
    0元、精神慰撫金2萬元，共計14萬3,295元等語。經查：
  1.被上訴人車輛修理費部分
　  查被上訴人車輛係108年6月出廠，有公路監理電子閘門車號
    查詢汽車車籍資料在卷可考（見原審卷第95頁），次觀諸被
    上訴人國都汽車A01新莊服務廠工作傳票（見原審卷第29頁
    ），記載估價工資為10萬3,484元、零件為1萬6,670元，合
    計12萬0,154元，但被上訴人自陳修車廠估價後係約定修理
    費總價以10萬元計算（見原審卷第113頁），則按比例折算
    後，被上訴人車輛修復費用應係包括工資8萬6,126元、零件
    1萬3,874元，共計10萬元。衡以被上訴人車輛有關零件部分
    之修復，既以新零件更換被損害之舊零件，則在計算損害賠
    償額時，自應將零件折舊部分予以扣除（最高法院77年5月1
    7日第9次民事庭會議決議㈠意旨參照），而依行政院所發布
    之固定資產耐用年數表及固定資產折舊率表，營業小客車之
    耐用年數為4年，依定率遞減法每年應折舊438/1000，並參
    酌營利事業所得稅查核準則第95條第6項規定「固定資產提
    列折舊採用平均法、定率遞減法或年數合計法者，以1年為
    計算單位，其使用期間未滿1年者，按實際使用之月數相當
    於全年之比例計算之，不滿1月者，以1月計」。被上訴人車
    輛自出廠日108年6月起至系爭事故發生日即110年5月3日止
    ，已使用1年11個月，則扣除折舊後之零件費為4,667元（計
    算方式如原判決附表），加上工資8萬6,126元，被上訴人因
    本件交通事故所受被上訴人車輛損害金額即必要修復費用為
    9萬793元。
　2.營業損失部分
　　依被上訴人提出之國都汽車A01新莊服務廠工作傳票（見原
    審卷第31頁），可知被上訴人車輛係於110年5月6日8時40分
    入廠，修復完成後交車時間為同年月18日20時30分，應認被
    上訴人車輛送修後修車期間為13日，故被上訴人因系爭事故
    所受不能營業之損害，應以修車期間即13日計算。又被上訴
    人車輛之排氣量為1,987立方公分，此有公路監理電子閘門
    車號查詢汽車車籍資料在卷可憑（見原審卷第95頁），並參
    照被上訴人所提出之台北市計程車客運商業同業公會106年6
    月23日北市計客字第106171號函：「主旨：自九十年一月一
    日起，本市2000cc以上動力計程小客車營業查定額每車每月
    39,350元，每日平均營業收入為1,513元；2000cc以下每車
    每月為38,630元，每日平均營業收入為1,486元，均以實營
    廿六天計算，函請查照。」等內容（見原審卷第11頁），是
    被上訴人因系爭事故所受修車期間13日不能營業之營業損失
    應為1萬9,318元（計算式：1,486元×13日＝1萬9,318元）。
　3.醫療費用部分
　　依被上訴人提出大雄中醫診所診斷證明書、門診醫療收據（
    見原審卷第23、27頁），可知被上訴人因系爭事故受有左側
    手肘挫傷之傷害，並有支出醫療費用600元，則其請求上訴
    人給付此部分醫療費用，應屬有據。
  4.精神慰撫金部分
　　按不法侵害他人之身體、健康、名譽、自由、信用、隱私、
    貞操，或不法侵害其他人格法益而情節重大者，被害人雖非
    財產上之損害，亦得請求賠償相當之金額，民法第195條第1
    項前段分別定有明文。另按法院於酌定慰撫金數額時，應斟
    酌加害人與被害人雙方之身分、資力與加害程度，及其他各
    種情形核定之（最高法院51年台上字第223號民事判決先例
    意旨參照）。本院審酌被上訴人因上揭交通事故，致受有左
    側手肘挫傷之傷害，其身體、精神確受有痛苦，而被上訴人
    以駕駛營業小客車為業，再參考兩造之財產及經濟能力（見
    本院不公開卷），並衡以系爭事故發生之情節等一切情狀，
    認被上訴人請求上訴人賠償之精神慰撫金以5,000元為適當
    。
　5.綜上，被上訴人得請求賠償之金額為修理費9萬793元、營業
    損失1萬9,318元、醫療費用600元、精神慰撫金5,000元，共
    計11萬5,711元，此亦為上訴人所不爭執（見本院卷第110頁
    ），則應認被上訴人就系爭事故所受之財產上及非財產上損
    害為11萬5,711元。　
㈢、又按損害之發生或擴大，被害人與有過失者，法院得減輕賠
    償金額，或免除之，民法第217條第1項定有明文。又所謂被
    害人與有過失，只須其行為係損害之共同原因，且其過失行
    為並有助成損害之發生或擴大者，即屬相當，法院對於酌減
    賠償金額至何程度，應斟酌雙方原因力之強弱與過失之輕重
    以定之。經查，系爭事故先前曾送請臺北市交通事件裁決所
    鑑定，系爭鑑定回覆：「柒、鑑定意見 一、甲○○駕駛TDL-6
    069營小客車（A車）：迴車前未注意其他車輛。（肇事主因
    ）二、乙○駕駛BFS-7716號自小客車（B車）：未注意車前狀
    況並隨時採取必要之安全措施。（肇事次因）」等內容（見
    本院卷第24至25頁），足徵兩造均有過失，而應就系爭事故
    之發生負責。本院審酌被上訴人固有迴車前未注意其他車輛
    之過失，然依本院勘驗被上訴人車輛之行車紀錄器畫面之結
    果：「00:00:02：本影片應為A車之行車紀錄器畫面，A車原
    駕駛於內側車道，至路口打起方向燈轉向左方。00:00:04：
    A車並未朝交叉路口之垂直方向道路前進，應欲迴轉至同一
    道路對向車道內，對向車道中間車道有白色汽車通過路口，
    並有一黑色車輛將進入路口。00:00:06：A車待對向黑色車
    輛進入路口後，持續滑行迴轉，此時對向內車車道有車燈，
    應係一汽車將行進至路口。00:00:08：A車持續滑行迴轉，A
    車之角度已與垂直方向之道路平行，正前方之中間車道並無
    車輛，外側車道有一機車通過。00:00:09：A車內有一人發
    出『ㄟ』之聲音，車外有一車輛喇叭聲長鳴。00:00:10-19：A
    車受到車輛撞擊，發出巨大聲響，畫面右方有一職業駕駛人
    登記證翻滾彈出，畫面可見因車輛撞擊而使A車向左側平移
    ，A車內有一人說『幹你娘』，隨後A車停下並靜止至錄影播放
    結束。」等內容（見本院卷第111至112頁），並佐以前開行
    車紀錄器畫面之截圖照片（見本院卷第93至103頁），可見
    被上訴人駕駛被上訴人車輛欲迴轉時，以其視角觀察，尚未
    見對向內側車道有車輛行駛，被上訴人即繼續滑行，於被上
    訴人車輛滑行過程中，對向內側車道有車燈，應係上訴人之
    車輛，待被上訴人車輛已逐漸迴轉進入對向車道時，其車輛
    右方即受上訴人車輛撞擊而發生系爭事故。又觀諸被上訴人
    車輛於系爭事故發生後之照片、系爭事故之現場照片（見原
    審卷第33至41頁），被上訴人車輛與上訴人車輛發生碰撞之
    點，分別為被上訴人車輛右側後車門及右後葉子板處、上訴
    人車輛左前車頭處。再衡以上訴人於接受道路交通事故調查
    時陳稱：「這時路口對向有一部計程車等待轉向，我以為對
    方應讓我先行，所以我並沒有做減速反應，這時該計程車突
    然移動，我就開始做煞車動作，因為距離很短，因此我車左
    前車頭還是跟該計程車右側車身碰觸，肇事當時行車速率約
    伍拾至陸拾公里/時，沒特別注意。」（見原審卷第63頁）
    ，足見上訴人於行駛時確實有見到對向車道之被上訴人車輛
    欲迴轉，然其認被上訴人車輛欲讓其先行而未減速，嗣後發
    現被上訴人車輛仍在持續移動，此時始踩踏煞車減速，然已
    不及閃避。是考量系爭事故之發生經過、被上訴人迴車前未
    注意其他車輛為肇事主因，而上訴人於發現被上訴人車輛時
    並未立即減速，堪認被上訴人應負擔之責任比例為百分之60
    ，上訴人過失比例則為百分之40。至於上訴人固提出中華民
    國產物保險商業同業公會汽(機)車肇事責任分攤處理原則（
    見本院卷第133至159頁），抗辯依該規則被上訴人應負擔過
    失責任比例為百分之70等語。然該規則係保險業為迅速有效
    辦理理賠作業所訂定，係針對常見事故類型所預設之責任比
    例分攤，並非屬對於個案具體狀況所為之認定，且該規則亦
    明確載明：「交通事故肇事責任經法院判決時依法院判決書
    為主，未經訴訟程序者依覆議委員會意見為準，未經覆議者
    依鑑定委員會意見為準。」等語（見本院卷第135頁），則
    前開規則並不拘束本院對於本件過失責任比例之認定，附此
    敘明。因此，被上訴人就系爭事故之發生既應自負百分之60
    之過失責任，即應依前開規定減輕上訴人百分之60之賠償金
    額，則上訴人應賠償被上訴人之金額為4萬6,284元（計算式
    ：11萬5,711元×40％＝4萬6,284元，）。
㈣、末按二人互負債務，而其給付種類相同，並均屆清償期者，
    各得以其債務，與他方之債務，互為抵銷，民法第334條前
    段定有明文。上訴人抗辯系爭事故之發生造成上訴人車輛有
    部分毀損之情形，產生維修費用共計9萬4,731元係由上訴人
    支出，因上訴人車輛係由余婉苓所有，余婉苓即將其對於被
    上訴人之損害賠償債權讓與給上訴人，並以此行使抵銷權等
    語。經查，參照上訴人所提出結帳工單（單號：Z000000000
    號）之內容（見本院卷第177至179頁），工資為3萬1,825元
    、零件為6萬2,906元，合計9萬4,731元，衡以上訴人車輛有
    關零件部分之修復，既以新零件更換被損害之舊零件，則在
    計算損害賠償額時，自應將零件折舊部分予以扣除（最高法
    院77年5月17日第9次民事庭會議決議㈠意旨參照）。而依行
    政院所發布之固定資產耐用年數表及固定資產折舊率之規定
    ，非運輸業用客車之耐用年數為5年，依定率遞減法每年應
    折舊369/1000，並參酌營利事業所得稅查核準則第95條第6
    項規定「固定資產提列折舊採用平均法、定率遞減法或年數
    合計法者，以1年為計算單位，其使用期間未滿1年者，按實
    際使用之月數相當於全年之比例計算之，不滿1月者，以1月
    計」。查上訴人車輛係109年10月出廠，有公路監理電子閘
    門車號查詢汽車車籍資料在卷可考（見本院不公開卷），上
    訴人車輛自出廠日109年10月起至本件事故發生日110年5月3
    日止，已使用7個月。是上訴人車輛扣除折舊後之零件費為4
    萬9,365元（計算方式如附表），加上工資3萬1,825元，余
    婉苓因系爭事故所受損害金額即上訴人車輛必要修復費用為
    8萬1,190元（計算式：4萬9,365元＋3萬1,825元＝8萬1,190元
    ）。而上訴人自余婉苓處受讓此部分損害賠償之債權（見本
    院卷第181頁），並因上訴人111年8月10日民事上訴理由(三
    )狀之送達而對被上訴人發生債權讓與之效力。又本院業已
    認定上訴人就系爭事故發生應負過失責任比例為百分之40如
    前，即應依前開規定減輕被上訴人百分之40之賠償金額，則
    被上訴人應賠償上訴人之金額為4萬8,714元（計算式：8萬1
    ,190元×60％＝4萬8,714元），故與上訴人應賠償被上訴人之
    金額為4萬6,284元抵銷後，被上訴人已無餘額可請求上訴人
    給付之，則被上訴人依民法第184條第1項前段、第195條第1
    項規定，請求上訴人給付14萬3,295元，即屬無據。　　　
    　　　
五、綜上所述，被上訴人依民法第184條第1項前段、第195條第1
    項規定，請求上訴人給付14萬3,295元，為無理由，不予准
    許。原審就上開不應准許部分，未及審酌上訴人所提抵銷抗
    辯，判命上訴人給付被上訴人4萬6,284元，並依職權就該部
    分為假執行之宣告，尚有未合。上訴意旨指摘原判決不利於
    己之部分不當，求予廢棄改判，為有理由，爰由本院予以廢
    棄改判如主文第2項所示。另上訴人就原判決利於己之部分
    亦提起上訴，然因欠缺上訴利益，為不合法，應駁回該部分
    之上訴。
六、本件事證已臻明確，兩造其餘攻擊防禦方法，經核與判決結
    果不生影響，爰不予一一論列，附此敘明。
七、據上論結，本件上訴一部為有理由、一部不合法。依民事訴
    訟法第436條之1第3項、第450條、第444條第1項前段、第78
    條，判決如主文。
中　　華　　民　　國　　111 　年　　 11 　月　　 23 　日
                  民事第四庭  審判長法  官  溫祖明
                                    法  官  李家慧
                                    法  官  林承歆
本件正本係照原本作成。
本判決不得上訴。　　
中　　華　　民　　國　　111 　年　　 11 　月　　 23 　日
                                    書記官  何嘉倫　　
附表：
折舊時間           金額
第1年折舊值        62,906×0.369×(7/12)=13,541
第1年折舊後價值    62,906-13,541=49,365